臺灣新竹地方法院民事裁定　　　　　　　100年度輔宣字第9號
聲　請　人　楊炳煌
　　　　　　楊棋松
　　　　　　楊棋彬
相　對　人　楊金水
　　　　　　楊吳葉
上列聲請人聲請監護宣告事件，本院裁定如下：
    主      文
宣告楊金水（民國八年十二月四日生，身分證統一編號：Ｚ00000
0000號）、楊吳葉（民國○○年○月○日生，身分證統一編號：
Ｚ000000000號）為受輔助宣告之人。
選定楊炳煌（民國○○○年○月○日生，身分證統一編號：Ｚ000
000000號）、楊棋松（民國○○○年○月○日生，身分證統一編
號：Ｚ000000000號）、楊棋彬（民國○○○年○月○日生，身分
證統一編號：Ｚ000000000號）為受輔助宣告之人之輔助人。
聲請程序費用新臺幣壹仟元由受輔助宣告之人負擔。
    理    由
一、聲請意旨略以：聲請人楊炳煌、楊棋松、楊棋彬為相對人楊
    金水、楊吳葉之子，相對人楊金水、楊吳葉罹患失智症、聽
    覺機能障礙，雖經屢為延醫診治均不見起色，致精神障礙（
    或其他心智缺陷），不能為意思表示、受意思表示或辨識其
    意思表示效果之能力顯有不足，爰依法聲請宣告相對人二人
    為受監護宣告之人，並提出中華民國身心障礙手冊、財團法
    人臺灣省私立桃園仁愛之家附設新竹新生醫院診斷證明書各
    1 份及戶籍謄本2 份為證。
二、按對於因精神障礙或其他心智缺陷，致不能為意思表示或受
    意思表示，或不能辨識其意思表示之效果者，法院得因本人
    、配偶、四親等內之親屬、最近一年有同居事實之其他親屬
    、檢察官、主管機關或社會福利機構之聲請，為監護之宣告
    ；對於因精神障礙或其他心智缺陷，致其為意思表示或受意
    思表示，或辨識其意思表示效果之能力，顯有不足者，法院
    得因本人、配偶、四親等內之親屬、最近一年有同居事實之
    其他親屬、檢察官、主管機關或社會福利機構之聲請，為輔
    助之宣告，民法第14條第1 項、第15條之1 第1 項分別定有
    明文。又法院對於監護之聲請，認為未達民法第14條第1 項
    之程度，而有輔助宣告之原因者，得依聲請或依職權以裁定
    變更為輔助宣告，民事訴訟法第624 條之3 第1 項定有明文
    。
三、經查，聲請人等為相對人楊金水、楊吳葉之子，有聲請人提
    出之戶籍謄本2 份在卷可稽，聲請人自有權提起本件聲請。
    又經本院於民國100 年8 月10日會同鑑定人即國立臺灣大學
    醫學院附設醫院新竹分院吳思穎醫師就相對人二人之現況鑑
    定時，相對人楊金水就本院之訊問回應如下：「（點呼相對
    人）是；（知道這是哪裡？）不知；（今天初幾？）不知；
    （【指聲請人三人】這是誰？）我兒子，名字不知道；（【
    指醫生】她是誰？）不知道；（總統是誰？）不知；（家裡
    有誰同住？）我兒子這幾個；（太太在哪？）我90幾歲，要
    去哪裡算；（會否買東西？）我要去哪裡買；（3 ＋5 ＝？
    ）自己幾歲都不知；（【提示〈新臺幣《下同》〉1000元、
    500 元】這多少？）1,000 元、500 元；（【提示郵局提款
    卡】這是什麼，如何用？）郵政儲金，不知如何用；（【提
    示金融卡】這是什麼？）中華電信的卡；（有無財產？）有
    田；（田分給我一些？）孩子在做，跟我無關；（印鑑借我
    ？）不可以。」；另相對人楊吳葉就本院之訊問回應如下：
    「（點呼相對人）【無回應】；（【指聲請人三人】他是誰
    ？）【無回應】；（有聽到舉手）【舉手】；（會否回答問
    題，會舉手？）【無回應】」等情，足見相對人二人於本院
    訊問時雖意識清楚，但認知功能明顯受損，且有答非所問、
    不知所云或未予回應等狀況，有本院同日鑑定筆錄1 份在卷
    可佐。參酌鑑定人就相對人二人之鑑定結果，其中就相對人
    楊金水部分認：綜合相對人過去之生活史、疾病史、身體檢
    查，及精神檢查結果，其臨床診斷為失智症、聽力障礙、心
    臟疾病及糖尿病。根據家族病史描述及鑑定所見，相對人定
    向感大致正常，但無法維持長時間注意力，在大聲且反覆之
    詢問下，尚可適切回應簡單問題及表達其意思，但對於較複
    雜之問題，以及自身醫療狀況及經濟活動等相關問題，則顯
    示其理解及表達有限，有答非所問或未回答之狀況，難以完
    全令旁人理解。整體而言，受其聽力障礙及認知功能退化影
    響，相對人受意思表示能力及為意思表示能力顯有不足，辨
    識其意思表示效果之能力亦顯有不足，其臨床狀態依目前醫
    學進展恢復之可能性極低，故宜為輔助宣告。就相對人楊吳
    葉部分則認：綜合相對人過去之生活史、疾病史、身體檢查
    ，及精神檢查結果顯示，其臨床診斷為失智症及聽力障礙。
    根據家族病史描述及鑑定所見，受聽力障礙及認知功能退化
    影響，相對人受意思表示之能力顯有不足，相對人可為意思
    表示，惟其邏輯判斷簡化，且對於一般經濟活動之處理過程
    理解及表達有限，實際上日常生活中不論是自我照顧或一般
    經濟活動皆需家人協助或代為處理，否則會有帶回他人所有
    物或亂花個人錢財的狀況，顯示相對人為意思表示及辨識其
    意思表示效果之能力亦顯有不足，其臨床狀態依目前醫學進
    展恢復之可能性極低，故宜為輔助宣告等情，有國立臺灣大
    學醫學院附設醫院新竹分院100 年8 月23日台新分精字第10
    00005716號函暨所附精神鑑定報告書2 份在卷足憑。綜上以
    觀，相對人二人雖非完全不能辨識其意思表示之效果，而達
    於應受監護宣告之程度，惟因失智症、聽覺機能障礙等症狀
    影響，致其為意思表示、受意思表示或辨識其意思表示效果
    之能力，均顯有不足。從而，聲請人聲請監護宣告，雖無理
    由，惟相對人等仍有受輔助之必要，依上開說明，爰依職權
    以裁定為輔助之宣告。
四、次按受輔助宣告之人，應置輔助人；法院為輔助之宣告時，
    應依職權就配偶、四親等內之親屬、最近一年有同居事實之
    其他親屬、主管機關、社會福利機構或其他適當之人選定一
    人或數人為輔助人；法院選定輔助人時，應依受輔助宣告之
    人之最佳利益，優先考量受輔助宣告之人之意見，審酌一切
    情狀，並注意下列事項：（一）受輔助宣告之人之身心狀態
    與生活及財產狀況。（二）受輔助宣告之人與其配偶、子女
    或其他共同生活之人間之情感狀況。（三）輔助人之職業、
    經歷、意見及其與受輔助宣告之人之利害關係。（四）法人
    為輔助人時，其事業之種類與內容，法人及其代表人與受輔
    助宣告之人之利害關係，民法第1113條之1 第1 項及同條第
    2 項準用第1111條、第1111條之1 分別定有明文。查聲請人
    楊炳煌、楊棋松、楊棋彬為相對人二人之子，有戶籍謄本在
    卷可稽，聲請人等同意共同擔任相對人之輔助人，有本院上
    開鑑定筆錄附卷可憑，本院參酌上情，認由聲請人楊炳煌、
    楊棋松、楊棋彬共同擔任相對人二人之輔助人，最能符合相
    對人之最佳利益，爰選定聲請人等為相對人楊金水、楊吳葉
    之輔助人。
五、依民法第1113條之1 第2 項準用同法第1111條規定，法院為
    輔助之宣告時，應依職權同時指定會同開具財產清冊之人。
    另輔助宣告之裁定，應同時選定輔助人及指定會同開具財產
    清冊之人，並附理由，民事訴訟法第624 條之1 第3 項準用
    同法第604 條第1 項亦有規定。惟受輔助宣告之人並不因輔
    助宣告而喪失行為能力，僅於其為民法第15條之2 列舉之法
    律行為時，應經輔助人同意，且參酌民法第1113條之1 第2
    項規定，亦未準用同法第1099條、第1099條之1 、第1101及
    第1103條第1 項之規定，顯見受輔助宣告之人之財產，不由
    輔助人管理，自毋庸宥於準用之規定而指定會同開具財產清
    冊之人。本件相對人之心智狀況未達監護宣告之程度，而經
    本院對相對人為輔助之宣告，就輔助宣告之設置目的、輔助
    人之性質及職務範圍綜觀，本件並無指定會同開具財產清冊
    之人必要，附此敘明。
六、爰依民事訴訟法第608 條第1 項、第624 條之1 第3 項，裁
    定如主文。
中    華    民    國  100     年    8     月    30    日
                        家事法庭法  官  林昌義
以上正本證明與原本無異。
如不服本裁定關於選定輔助人部分，應於送達後10日內向本院提
出抗告狀，並繳納抗告費1,000 元；其餘關於宣告輔助之部分，
不得抗告。
中    華    民    國  100     年    8     月    30    日
                                書記官  張永榮